【裁判字號】    99,交聲,575
【裁判日期】    990428
【裁判案由】    違反道路交通管理處罰條例聲明異議
【裁判全文】
臺灣臺北地方法院交通事件裁定         99年度交聲字第575號
原處分機關  臺北市交通事件裁決所
異  議  人
即受處分人  甲○○
上列異議人即受處分人因違反道路交通管理處罰條例案件，對於
臺北市交通事件裁決所中華民國99年3月30日所為之處分（原處
分案號：北市裁申字裁22-AEV475195號），聲明異議，本院裁定
如下：
    主  文
原處分關於罰鍰新臺幣肆萬伍仟元部分撤銷。
上開撤銷部分，甲○○不罰。
其餘異議駁回。
    理  由
一、按汽車（含機器腳踏車即機車）駕駛人飲用酒類或其他類似
    物後其吐氣所含酒精濃度超過每公升0.25毫克或血液中酒精
    濃度超過百分之0.05以上者，不得駕車，道路交通安全規則
    第114條第2款定有明文。次按汽車駕駛人，駕駛汽車經測試
    檢定酒精濃度超過規定標準者，處新臺幣（下同）15,000元
    以上60,000元以下罰鍰，並當場移置保管該汽車及吊扣其駕
    駛執照1年，另應接受道路交通安全講習，道路交通管理處
    罰條例第35條第1項第1款、第24條第1項第2款亦分別規定甚
    明。
二、本件異議人即受處分人（下稱受處分人）甲○○於民國95年
    12月12日22時32分許，駕駛車號CKS-287號重型機車行經臺
    北市○○路18號前，為警攔檢，測得其吐氣所含酒精濃度達
    每公升0.78毫克，經警依違反道路交通管理處罰條例第35條
    第1項第1款規定製單告發後，異議人不服提出申訴，經原處
    分機關臺北市交通事件裁決所調查結果，認受處分人有「汽
    車駕駛人酒精濃度超過規定標準（0.55以上）」之違規行為
    ，而依道路交通管理處罰條例第35條第1項第1款規定，於99
    年3月30日以北市裁申字裁22-AEV475195號裁決書裁處受處
    分人罰鍰45,000元，並吊扣駕駛執照12個月，及施以道路安
    全講習等情，有卷附臺北市政府警察局舉發違反道路交通管
    理事件通知單（北市警交字第AEV475195號，下稱舉發通知
    單）及關臺北市交通事件裁決所裁決書（北市裁申字裁22-A
    EV475195號）等在卷可稽。
三、異議意旨略以：伊之飲酒駕車行為，業經檢察官命支付5萬
    元，而以緩起訴處分確定在案，詎又遭裁罰4,5000元，有違
    反一事不二罰原則，請求撤銷罰鍰處分等語。
四、經查：
  (一)按民國94年2月5日公布，95年2月5日施行之行政罰法第26條
    規定：「一行為同時觸犯刑事法律及違反行政法上義務規定
    者，依刑事法律處罰之。但其行為應處以其他種類行政罰或
    得沒入之物而未經法院宣告沒收者，亦得裁處之。前項行為
    如經不起訴處分或為無罪、免訴、不受理、不付審理之裁判
    確定者，得依違反行政法上義務規定裁處之。」即所謂一事
    不二罰原則，探究其立法目的，無非以一行為同時觸犯刑事
    法律及違反行政法上義務規定時，由於刑罰與行政罰同屬不
    法行為之制裁，而刑罰之懲罰作用較強，故在處罰目的相同
    且處罰方式相同時，依刑事法律處罰即足資警惕，實無一事
    二罰再處行政罰之必要，但罰鍰以外之沒入或其他種類行政
    罰，因兼具維護公共秩序之作用，為達行政目的，行政機關
    仍得併予裁處，故汽車駕駛人酒後駕車時，如同時觸犯刑法
    第185條之3之公共危險罪及違反道路交通管理處罰條例第35
    條第1項第1款之規定者，道路交通主管機關除依上開行政罰
    法第26條第1項但書規定，處以其他種類行政罰外，關於行
    政罰鍰部分，即應依行政罰法第26條、道路交通管理處罰條
    例第10條等規定移送地方法院檢察署處理，其後非有行政罰
    法第26條第2項所定不起訴處分或為無罪、免訴、不受理、
    不付審理之裁判確定等事由，不得裁處行為人罰鍰。而上開
    行政罰法第26條第2項雖以應受行政罰之行為如經不起訴處
    分或為無罪、免訴、不受理、不付審理之裁判確定者，始得
    另為裁決處罰，未明文包括緩起訴處分在內，但考緩起訴處
    分之性質，實屬於附條件之便宜不起訴處分，而於緩起訴之
    條件成就後，始發生如同確定不起訴處分之禁止再訴效力，
    故於緩起訴之猶豫期間屆滿，復未經撤銷緩起訴時，緩起訴
    即發生如同確定之不起訴處分之效力，此時，行為人即已終
    局的不受刑事法之訴追，該緩起訴處分即具實質之禁止再訴
    之確定力，原處分機關於此時再為裁決，行為人無同時遭到
    行政處罰及刑事訴追之危險，因此，解釋上行政罰法第26條
    第2項之規定應包括條件成就之緩起訴處分之情形在內，因
    此酒後駕車同時觸犯公共危險犯行，行為人雖經緩起訴處分
    ，然於緩起訴處分條件成就前，行為人隨時有受撤銷緩起訴
    再受刑事追訴之風險，行政機關自不得就同一事由裁處行為
    人罰鍰處分，以免行為人受有一事二罰之危險（臺灣高等法
    院暨所屬法院96年法律座談會刑事類提案第36號審查意見及
    研討結果可資參照）。
  (二)惟按檢察官為緩起訴處分時，得命被告於一定期間內履行向
    公庫或指定之公益團體、地方自治團體支付一定之金額，刑
    事訴訟法第253條之2第1項第4款定有明文，此一公益捐款命
    令雖非刑罰，然仍屬一種特殊之處遇措施，造成被告之財產
    減少，故亦屬干預人民自由之處分，且性質上與罰金無異，
    而道路交通管理處罰條例第35條第8項針對酒後駕車之汽車
    駕駛人同時觸犯刑法第185條之3之公共危險罪及違反道路交
    通管理處罰條例第35條第1項第1款之規定者，業規定：「前
    項汽車駕駛人，經裁判確定處以罰金低於本條例第92條第3
    項所訂最低罰鍰基準規定者，應依本條例裁決繳納不足最低
    罰鍰之部分。」，旨在排除酒後駕車之行為人接受刑事裁判
    後，若僅科處罰金，而罰金數額低於道路交通管理處罰條例
    第92條所定最低裁罰基準，顯失事理之平之情形，反面言之
    ，若汽車駕駛人業已依上開規定受罰金之處罰，且數額高於
    上述最低罰鍰基準者，即無再適用道路交通管理處罰條例第
    35條第8項規定以裁決命行為人補繳不足最低罰鍰部分之餘
    地。是縱被告之緩起訴處分猶豫期間屆滿，復未經撤銷緩起
    訴，而生如同確定之不起訴處分之效力，使被告終局地不受
    刑事法之訴追，依行政罰法第26條第2項規定，而可容許道
    路交通主管機關依道路交通管理處罰條例第35條第1項第1款
    規定就行為人之酒後駕車行為裁處罰鍰，已如前述，惟行為
    人若另於緩起訴處分期間內履行公益捐款命令者，其既已支
    付一定金額，且該公益捐款性質上亦與罰金無異，已如前述
    ，是解釋上應認該公益捐款即屬道路交通管理處罰條例第35
    條第8項所定之罰金，若公益捐款數額超過前述最低裁罰基
    準者，道路交通主管機關即不得再就行為人之同一酒後駕車
    行為裁處罰鍰，若仍裁決處罰，應由法院撤銷原處分，並為
    不罰之諭知（臺灣高等法院暨所屬法院97年法律座談會刑事
    類提案第39號研討結果同此見解，可資參照）。
  (三)查本件受處分人於上開時地駕駛上揭車牌號碼之重型機車，
    為警攔停測試吐氣所含酒精濃度達每公升0.78毫克之事實，
    並經警舉發「酒後駕車」違規，為受處分人所不爭執，且有
    舉發通知單1紙在卷可證，揆諸前揭酒精濃度規定標準，受
    處分人違反道路交通管理處罰條例第35條第1項第1款之違規
    事證，堪以認定明確。而受處分人該酒後駕車之公共危險行
    為，經臺灣臺北地方法院檢察署檢察官審酌後，於96年1月
    31日以96年度偵字第2051號予以緩起訴處分，其期間為2年
    ，並命受處分人應於緩起訴處分確定後4個月內，支付5萬元
    予國庫，受處分人已於96年6月4日繳交5萬元，緩起訴處分
    期間自96年3月6日至98年3月5日等情，有臺灣臺北地方法院
    檢察署96年度偵字第2051號緩起訴處分書、通知收納款項收
    據影本、舉發通知單及臺灣高等法院全國前案簡列表各1 份
    在卷可稽，是受處分人前開緩起訴處分期間既已屆滿而未經
    撤銷，且公益捐款命令數額亦逾道路交通管理處罰條例第92
    條所定最低裁罰基準4萬5000元，依前開說明，其遭裁處罰
    鍰45000元部分，應有行政罰法第26條明定一事不二罰原則
    之適用，甚為明確，原處分機關自不得再依道路交通管理處
    罰條例第35條第1項第1款就受處分人同一行為違反該條例之
    行為裁處罰鍰，原處分機關不察，竟再次裁處異議人罰鍰4
    萬5000元，自屬無據。
  (四)至於原處分另對受處分人裁處施以道安講習及吊扣駕駛執照
    部分，受處分人雖就此部分未表示不服，惟此部分處分係原
    處分機關基於前開單一之違規行為所為處分之一部，罰鍰處
    分及參加道路交通安全講習及吊扣駕駛執照部分無從分離，
    本院自應予以審理。揆諸前開規定及說明，此二部分之處分
    係屬罰鍰以外之其他種類行政罰，因兼具維護公共秩序之作
    用，為達行政目的，是原處分機關就此部分之併予裁處，於
    法並無不合。
五、綜上所述，受處分人確有在上開時、地，因違反酒後駕駛車
    輛，經測試呼氣中酒精濃度超過規定標準之違規行為，原處
    分機關依道路交通管理處罰條例第35條第1項第1款規定，裁
    處施以道路交通安全講習之其他種類行政裁罰部分，於法並
    無不合，此部分異議為無理由，應予駁回。至原處分裁處受
    處分人罰鍰45000元之行政裁罰部分，即難認為允當，此部
    分受處分人異議之聲明為有理由，應由本院將此部分撤銷，
    並裁定如主文第2項所示，以資適法。
據上論斷，依道路交通案件處理辦法第19條、第20條前段規定，
裁定如主文。
中    華    民    國    99    年    4     月    28    日
                          交通法庭  法  官  章曉文
以上正本證明與原本無異
如不服本裁定應於送達後5日內向本院提出抗告狀
                                    書記官  林義盛
中    華    民    國    99    年    4     月    28    日

司法院資訊處製作；財團法人民間司法改革基金會備份。
